臺灣士林地方法院民事裁定　　　　　　　95年度家抗字第27號
抗　告　人　財政部國有財產局臺灣北區辦事處
法定代理人　甲○○
相　對　人　臺北市政府
法定代理人　郝龍斌
上列抗告人因指定遺產管理人事件，對於中華民國95年6月2日本
院95年度財管字第39號裁定提起抗告，本院裁定如下：
    主    文
抗告駁回。
抗告程序費用由抗告人負擔。
    理    由
一、相對人於原法院聲請意旨略以：被繼承人乙○○欠繳民國93
    、94年地價稅及房屋稅，合計共新臺幣（下同）31,155元，
    今已逾滯納期間，未據繳納，然被繼承人已於93年7 月4 日
    死亡，其遺有臺北市○○區○○段3 小段37地號土地、大度
    路3 段301 巷28弄48號2 樓房屋，而其繼承人均已死亡或拋
    棄繼承，亦無親屬會議選定遺產管理人，為保障稅捐之徵收
    ，爰依非訟事件法第149 條之規定，聲請鈞院指定被繼承人
    之遺產管理人等語。
二、原法院則以：被繼承人乙○○之法定繼承人皆拋棄繼承，亦
    未召開親屬會議，相對人為稅捐徵收機關，自得為本件之聲
    請。而抗告人為管理國家財政之法定機關，具有相當之公信
    力，且被繼承人之遺產經公示催告程序依法處理後所餘財產
    將歸屬國庫，因認以選任抗告人擔任被繼承人之遺產管理人
    為宜。
三、抗告意旨略以：
  (一)相對人稱乙○○之繼承人均已拋棄繼承，並以積欠地價稅及
    房屋稅未據繳納為由，聲請法院選任遺產管理人。經查乙○
    ○尚有父陳全木及母陳王桃，且乙○○依戶籍謄本記載為三
    男，其兄弟除長男陳明順、四男陳東隆外，應仍有一兄長（
    次男）。又觀臺灣士林地方法院案卷中並未有陳全木、陳王
    桃等人死亡或拋棄繼承之相關資料，則渠等即為民法第1138
    條規定之法定繼承人，應無民法第1178條第2 項規定之適用
    。原審法院未就乙○○有繼承人存在之事實予以詳查，遽依
    相對人之聲請指定抗告人為乙○○之遺產管理人，自有未洽
    。
  (二)縱乙○○之繼承人均已拋棄繼承，然繼承開始時，繼承人之
    有無不明，被繼承人之遺產管理人應由被繼承人之親屬會議
    選定之，倘無民法第1131條規定之法定親屬會議會員者，或
    親屬不足法定人數時，被繼承人之法定代理人、利害關係人
    得聲請法院於其他親屬中指定親屬會議會員，若無親屬會議
    或親屬會議不能召開或召開有困難時，或親屬會議經召開而
    不為或不能決議時，或親屬會議未於繼承開始時1 個月內選
    定遺產管理人者，利害關係人或稽徵機關，始得聲請法院選
    任遺產管理人，並由法院依前項規定為公示催告，非謂被繼
    承人無法定親屬會議會員時，其利害關係人或稽徵機關即得
    逕自聲請法院處理依法應經親屬會議處理之事項。查本件被
    繼承人之四親等內之同輩血親即乙○○之兄弟姐妹中有鄭陳
    梅桂、林陳金玉、李陳阿敏、陳阿素、陳東隆、陳阿娥等人
    現尚生存。則被繼承人既有四親等之同輩血親6 人，依前揭
    法律規定，本件親屬會議會員並無不足之情形，自應由相對
    人召開親屬會議選定遺產管理人，召開有困難時或親屬會議
    經召開而不為或不能議決時，始能聲請法院指定遺產管理人
    。相對人未經聲請召集親屬會議以選定遺產管理人，即逕自
    為本件指定遺產管理人之聲請，於法不合，原審裁定選任遺
    產管理人，尚有未洽。
  (三)又遺產管理人之職務在於：編製遺產清冊、為保存遺產必要
    處置、清償償權或交付遺贈物及遺產之移交等事務，民法第
    1177條定有明文。故遺產管理人自應與被繼承人關係密切及
    對於被繼承人之遺產、遺債事務有相當瞭解之自然人任之，
    顯較對被繼承人毫無所悉之第三人或公務機關更具適切性。
    本案縱被繼承人乙○○原有法定繼承人均已拋棄繼承，惟渠
    等對乙○○債權、債務等遺產之情形，必較抗告人明瞭，且
    渠等知悉以拋棄繼承方式規避債務，自有相當之知識、能力
    足以擔任乙○○之遺產管理人。是渠等雖已拋棄繼承權，惟
    就法律或事實均無礙其擔任乙○○之遺產管理人一職，且乙
    ○○係渠等至親，難謂無協助清理債務、追索債權之道義責
    任。又利害關係人之聯絡及協調，就情理而言，亦較抗告人
    為易，故縱有選任遺產管理人之必要，原審法院自應由乙○
    ○之法定繼承人中指定遺產管理人。
  (四)被繼承人乙○○所遺臺北市○○區○○段3 小段37地號土地
    及地上同段30585 建號房屋經設定抵押權660 萬元，依經驗
    法則推斷，其合法繼承人與乙○○間血緣至親，卻無人願意
    依法承受繼承權，負擔其繼承之責任，顯見乙○○之遺債大
    於遺產，依司法院74年10月15日（74）院臺廳民一字第
    05786 號函示，應儘量避免選任抗告人為遺產管理人。且抗
    告人係一公務機關，依國有財產法規定綜理國產事務，執行
    事務之預算為全國人民納稅所得。以乙○○遺債大於遺產之
    情形，抗告人必須墊付無法歸墊之管理費用，無異使公器淪
    為私用，以全國人民納稅所得支出個人私務之用，顯損及全
    民利益，令國庫遭受權利之侵害。原審法院未予詳查，遽依
    相對人之聲請選任抗告人為被繼承人之遺產管理人，自有未
    當等語。
四、按先順序繼承人均拋棄其繼承權時，由次順序之繼承人繼承
    。其次順序繼承人有無不明或第四順序之繼承人均拋棄其繼
    承權者，準用關於無人承認繼承之規定。繼承開始時，繼承
    人之有無不明者，由親屬會議於一個月內選定遺產管理人，
    並將繼承開始及選定遺產管理人之事由，向法院報明。無親
    屬會議或親屬會議未於前條所定期限內選定遺產管理人者，
    利害關係人或檢察官，得聲請法院選任遺產管理人，並由法
    院依前項規定為公示催告。民法第1176條第6 項、第1177條
    、第1178條第2 項分別定有明文。是繼承開始時，繼承人有
    無不明，而無親屬會議或親屬會議未於繼承開始時一個月內
    選定遺產管理人者，利害關係人即得聲請法院選任遺產管理
    人，並不以先行召集親屬會議為法院選任遺產管理人前置程
    序之必要。又上開法條所謂「繼承人之有無不明」，係指被
    繼承人之直系血親卑親屬、配偶、父母、兄弟姊妹及祖父母
    無一人出現，究竟有無繼承人尚在不明狀態之情形而言。因
    之繼承人有無不明，應從廣義解釋，亦即依戶籍資料之記載
    無可知之繼承人即屬之。非必在客觀上已確定絕無繼承人，
    始足當之（最高法院85年度臺上字第2101號判決要旨參照）
    。經查：
  (一)相對人主張為被繼承人乙○○應納地價稅與房屋稅之稽徵機
    關，被繼承人於93年7 月4 日死亡，惟其生前尚積欠稅款未
    繳，雖有遺產，然其死亡後親屬會議未召開選出遺產管理人
    ，且其繼承人均已拋棄繼承等情，業據提出地價稅及房屋稅
    欠稅查詢清單、戶籍謄本、臺北市○○區○○段3 小段37地
    號土地登記謄本、臺北市○○區○○里○○路○ 段301 巷28
    弄48號2 樓建物登記謄本等件為證，堪信為真。則本件聲請
    人對於被繼承人之遺產顯有利害關係，其聲請指定遺產管理
    人，即屬有據。
  (二)被繼承人乙○○與原配偶陳吳多惠已離婚且無子女，有戶籍
    謄本在卷可稽。再被繼承人之父陳全木、母陳王桃分別於73
    年4 月2 日、74年8 月27日死亡，業經本院調閱本院93年度
    繼字第463 號卷附之戶籍資料查核無誤。再被繼承人之胞兄
    即陳全木、陳王桃之「次子」陳根德亦於昭和12年10月10日
    死亡，有臺北市北投區戶政事務所96年2 月5 日北市投戶字
    第09630154900 號函附之日據時期除戶戶籍謄本影本1 件在
    卷可稽。另被繼承人之全部繼承人即兄弟姊妹陳明順、陳東
    隆、鄭陳梅桂、林陳金玉、李陳阿敏、陳阿素、陳阿娥均已
    拋棄繼承並經本院准予備查等情，有本院家事法庭函文影本
    3 紙在卷可稽，並經本院調閱本院93年度繼字第435 、436
    、463 號案卷查核屬實，堪認被繼承人之法定繼承人均已拋
    棄繼承或死亡，而其親屬會議復未於繼承開始時1 個月內選
    定遺產管理人向法院報明，則相對人為免因無人繼承遺產，
    致影響稅捐之徵收，依上開規定聲請原法院指定遺產管理人
    ，即無不合。抗告人指陳被繼承人尚有繼承人存在及相對人
    應先行召集親屬會議選任遺產管理人，不得逕自為本件聲請
    云云，容有誤會。
  (三)被繼承人乙○○共遺有不動產10筆，均坐落於臺北市北投區
    ，依公告現值計算其總價額為8,605,574 元，有稅務電子閘
    門財產所得調件明細表在卷可參；據此推論，其市場交易價
    格應超出上開金額。又被繼承人所遺臺北市○○區○○段3
    小段37地號土地及其上臺北市○○路○ 段301 巷28弄48號2
    樓房屋，雖向上海商業儲蓄銀行設定最高限額抵押權660 萬
    元（土地及建物謄本參照），惟該銀行為有悠久歷史之金融
    機構，其為確保貸款債權得受完足之清償，必定經過精算、
    評估後，始同意上述抵押權所擔保之權利總金額上限為660
    萬元，足認該筆房地於交易市場上應有660 萬元以上之價值
    。準此，堪認被繼承人所遺財產足以清償上開稅款及抵押債
    務。再繼承人拋棄繼承之原因容有多樣，或認遺產處分困難
    ，或認遺產管理不便，或認繼承所得利益甚少，甚或基於情
    感因素而無意繼承等，不一而足，非僅限於遺債大於遺產一
    端，抗告人及相對人既迄均未查得被繼承人尚有其他負債，
    則抗告人所稱依經驗法則推斷，繼承人均拋棄繼承，顯見被
    繼承人之遺債大於遺產云云，尚非的論。
  (四)被繼承人乙○○生前住臺北市○○區○○路3 段301 巷28弄
    48號2 樓，為單獨生活戶，與兄弟姐妹陳東隆、鄭陳梅桂、
    林陳金玉、李陳阿敏、陳阿素、陳阿娥等6 人之住所不同，
    陳明順亦於94年1 月7 日死亡，有其等戶籍謄本在卷可參，
    則陳東隆等6 人既未與被繼承人同住，對被繼承人之財務況
    狀自未必知悉，且其等均已拋棄繼承，已無利害關係，如選
    定其等擔任遺產管理人，難期其等將來執行職務能克盡職守
    、公正客觀，以善盡管理人之職務，自不宜選定其等為遺產
    管理人。
  (五)無人承認繼承之遺產，於清償債權並交付遺贈物後，如有賸
    餘，應歸屬國庫；又非公用財產，以國有財產局為管理機關
    。民法第1185條、國有財產法第12條分別定有明文。抗告人
    依法係非公用財產之管理機關，備有財產管理之專才，並具
    相當之公信力，雖其經費支出屬國家資源，但保護無人繼承
    財產之債權人之權利，亦屬政府之義務。被繼承人乙○○之
    遺產繳納欠繳之稅款及償還前述最高限額抵押債務尚綽綽有
    餘，已如前述，則本件非僅不生抗告人代管遺產所墊付之費
    用及管理報酬無法獲償之問題，且將有餘款可解歸國庫，是
    本件與司法院74年10月15日（74）院臺廳民一字第05786 號
    函示係就遺債大於遺產之情形不同，自無援用該函示之必要
    。況該函示僅謂儘量避免選任抗告人為遺產管理人，並非謂
    不得選任其為遺產管理人，此無非著眼於國有財產之考量，
    僅屬建議之性質，對職司審判之法院並無拘束力。原裁定選
    任具有管理專才及公信力之抗告人為被繼承人之遺產管理人
    ，符合公、私兩益，洵屬允當。抗告意旨指摘原裁定不當，
    求為廢棄，為無理由，應予駁回。
五、據上論結，本件抗告為無理由，依非訟事件法第21條第2 項
    、民事訴訟法第78條，裁定如主文。
中　　華　　民　　國　　96　　年　　3 　　月　　30　　日
                  家事法庭  審判長法  官  謝靜慧
                                  法  官  陳章榮
                                  法  官  陳文通
以上正本證明與原本無異。
本裁定除適用法規顯有錯誤為理由，並經本院許可外，不行再抗
告。
如提起再抗告，應於收受送達後十日內向本院提出再抗告狀，並
繳納再抗告費新台幣一千元。
中　　華　　民　　國　　96　　年　　3 　　月　　30　　日
                                  書記官  劉奕湘
